【裁判字號】    98,保險上,7
【裁判日期】    980831
【裁判案由】    給付保險金
【裁判全文】
臺灣高等法院高雄分院民事判決         98年度保險上字第7號
上  訴  人  乙○○
            己○○
共      同
訴訟代理人  孫嘉男律師
被  上訴人  國華人壽保險股份有限公司
法定代理人  丁○○
訴訟代理人  戊○○
被  上訴人  台灣人壽保險股份有限公司
法定代理人  甲○○
訴訟代理人  丙○○
上列當事人間請求給付保險金事件，上訴人對於中華民國98年5
月27日台灣高雄地方法院97年度保險字第46號所為第一審判決提
起上訴，本院於民國98年8 月19日言詞辯論終結，判決如下：
    主    文
原判決廢棄。
被上訴人國華人壽保險股份有限公司應給付上訴人乙○○新台幣
壹佰壹拾萬元，及自民國96年7 月10日起，至清償日止，按週年
利率百分之10計算之利息。
被上訴人台灣人壽保險股份有限公司應給付上訴人乙○○、己○
○新台幣玖拾萬元，及自民國96年7 月14日起，至清償日止，按
週年利率百分之10計算之利息。
第一、二審訴訟費用由被上訴人國華人壽保險股份有限公司負擔
20分之11，由被上訴人台灣人壽保險股份有限公司負擔20分之9
。
本判決第二項於上訴人乙○○以新台幣拾伍萬元供擔保後，得
予假執行，但被上訴人國華人壽保險股份有限公司以新台幣壹佰
壹拾萬元為上訴人乙○○預供擔保得免為假執行。
本判決第三項於上訴人乙○○、己○○以新台幣拾萬元供擔保
後，得予假執行，但被上訴人台灣人壽保險股份有限公司以新台
幣玖拾萬元為上訴人乙○○、己○○預供擔保，得免為假執行。
    事實及理由
一、上訴人乙○○、己○○（下稱伊二人）起訴主張：伊二人為
    曾梧銘之父母，曾梧銘生前曾於民國（下同）89年12月31日
    向被上訴人國華人壽保險股份有限公司（下稱國華人壽公司
    ）投保意外身故保險金為新台幣（下同）110 萬元之安心保
    本終身保險契約，並指定上訴人乙○○為保險受益人；及於
    95年7 月間向台灣人壽保險股份有限公司（下稱台灣人壽公
    司）投保，保險期間自95年8 月1 日起至96年8 月1 日止，
    如意外身故可獲其薪資35倍理賠（曾梧銘意外死亡時，依其
    薪資計算可請求之保險金共為90萬元）之團體一年期定期傷
    害保險契約，並指定以曾梧銘（未婚，無子女）之法定繼承
    人（即伊二人）為保險受益人（下稱系爭二份保險契約）。
    嗣曾梧銘於保險有效期間之96年6 月9 日21時20分許，騎乘
    車牌號碼YF9-701 號重型機車（下稱系爭機車），沿高雄縣
    鳥松鄉○○路由西向東行經該路與該路之427 巷之交岔路口
    時，因駕駛車牌號碼ZP-7069 號自用小客車（下稱系爭自小
    客車）之訴外人劉萬華，由上開路段由東向西行駛至該交岔
    路口時，貿然左轉欲進入其位於本館路425 號之住處，致直
    行之曾梧銘煞車不及而撞及系爭自小客車右後側車身後倒地
    ，因而受有頭部外傷並顱內出血等傷害（下稱系爭交通事故
    ），雖送醫急救，仍於96年6 月9 日22時10分死亡。伊二人
    於曾梧銘車禍事故死亡後，依系爭二份保險契約之約定，分
    別於96年6 月25日、同月29日備齊文件向被上訴人二人請求
    給付曾梧銘意外死亡之保險金，被上訴人二人竟均以曾梧銘
    係酒後駕車發生車禍致死，符合系爭二份保險契約保單所約
    定之除外責任不理賠條款之約定為由拒絕理賠。惟曾梧銘死
    亡之直接原因係因劉萬華駕車未讓直行之曾梧銘先行，即強
    行在未達交叉口前左轉橫越曾梧銘行駛之對向車道所致，劉
    萬華之過失行為為肇事主因，曾梧銘之酒後駕車行為難認與
    其死亡之間有直接因果關係，是依系爭二份保險契約之約定
    ，被上訴人二人仍負有給付保險金之義務。爰依系爭二份保
    險契約之法律關係提起本訴等語。並聲明：(一)被上訴人國華
    人壽公司應給付上訴人乙○○110 萬元，及自96年7 月10
    日至清償日止，按週年利率10％計算之利息。(二)被上訴人台
    灣人壽公司應給付上訴人乙○○、己○○90萬元，及自96年
    7 月14日起至清償日止，按週年利率10％計算之利息。(三)願
    供擔保，請准宣告假執行。
二、被上訴人則均以：依系爭二份保險契約之約定，被保險人直
    接因飲酒後駕（騎）車，其吐氣或血液所含酒精成分超過道
    路交通法令規定標準事由致死亡時，保險人不負給付保險金
    責任。上開除外約定之所謂「直接」原因之解釋，只須以被
    保險人飲酒後駕車之行為，與其死亡之間，有相當之因果關
    係，而為死亡之共同原因之一即應認為符合直接之約定意旨
    。本件曾梧銘於車禍肇事後，經抽血檢測換算血液酒精濃度
    高達92.0mg/dl ，換算呼氣酒精濃度為0.46mg/l，已遠超過
    道路交通安全規則第114 條所定之0.25 mg/l 標準；且本件
    車禍經送臺灣省高屏澎區車輛行車事故鑑定委員會鑑定後，
    認曾梧銘酒後駕車未注意車前狀況為肇事次因，足認亦為其
    車禍死亡之共同原因之一，已符合系爭保險契約之除外責任
    條款之約定，被上訴人自不負給付保險金之責任等語資為抗
    辯。並均聲明：(一)駁回上訴人之訴。(二)如受不利判決，願供
    擔保，請准宣告免為假執行。
三、原審判決上訴人敗訴，上訴人不服，提起上訴，於本院聲明
    ：(一)原判決廢棄。(二)被上訴人國華人壽公司應給付上訴人乙
    ○○110 萬元，及自96年7 月10日起至清償日止，按週年利
    率10% 計算之利息。(三)被上訴人台灣人壽公司應給付上訴人
    乙○○、己○○90萬元，及自96年7 月14日起至清償日止，
    按週年利率10% 計算之利息。(四)第一、二審訴訟費用由被上
    訴人負擔。(五)上訴人願供擔保請准為假執行宣告。
    被上訴人二人均答辯聲明：(一)上訴駁回。(二)第一、二審訴訟
    費用由上訴人負擔。(三)如受不利判決，願供擔保請准宣告免
    為假執行。
四、兩造不爭執事項：
  (一)曾梧銘於89年12月31日以自己為被保險人，上訴人乙○○為
    受益人，與被上訴人國華人壽公司簽訂安心保本終身保險契
    約，並附加平安保險附約保額50萬元及傷害特約保額60萬元
    ；曾梧銘另於95年8 月1 日以自己為被保險人，與被上訴人
    台灣人壽公司簽訂團體一年期定期之傷害保險契約，約定曾
    梧銘如意外身故可獲其薪資35倍理賠，曾梧銘意外死亡時，
    依其薪資計算可請求之保險金共為90萬元。依前開平安保險
    附約條款第8 條第4 款、傷害特約條款第12條第4 款及團體
    一年期定期傷害保險條款第11條之約定：被保險人直接因飲
    酒後駕（騎）車，其吐氣或血液所含酒精成分超過道路交通
    法令規定標準事由致死亡時，保險人不負給付保險金責任，
    有系爭二份保險契約在卷可稽。
  (二)曾梧銘因系爭交通事故於96年6 月9 日死亡，曾梧銘於車禍
    肇事後經抽血檢測血液酒精濃度為92.0mg/dl ，換算呼氣酒
    精濃度為0.46mg/l。有臺灣高雄地方法院檢察署96年度偵字
    第17063 號不起訴處分書及該卷宗內之曾梧銘酒精測定紀錄
    表、長庚紀念醫院臨床病理檢驗報告單（偵查卷第26頁）、
    道路交通事故現場圖、道路交通事故調查報告表、車禍現場
    暨車損照片、相驗筆錄、相驗屍體證明書及驗斷書等在卷可
    稽。
  (三)如被上訴人應負給付保險金之義務時，其二人所應給付之金
    額為如上訴人起訴狀訴之聲明第一項所示之金額及利息。
五、本件車禍發生之經過及過失責任為如何？
    曾梧銘發生本件車禍之過程及駕車行為，經原審當庭勘驗
      高雄縣政府警察局仁武分局提供之肇事路口現場監視器拍
      攝錄影光碟後，係如下：「
      1.肇事地點係左轉進入肇事人劉萬華本館路425 號前之路
        口，本館路427 巷前之本館路口劃有黃色網狀禁止臨時
        停車線。
      2.肇事當時證人張家榕停在427 巷後方（西）之位置，42
        7 巷前方（東）有另一部自小客車停在黃色網狀線之前
        的位置，依此二部車停止之狀況，可以判斷前方之本館
        路與球場路之交岔路口，就本館路的方向應該是紅燈，
        所以此二部車輛停止等待綠燈亮起（依肇事光碟的錄影
        內容無法看到本館路與球場路交岔路口的號誌情形）。
      3.後來證人張家榕前方遇紅燈等待綠燈亮起的該部車輛開
        始往前行駛（西向東），因此時張家榕仍停止尚未開始
        啟動，因此，前方之車輛行駛後，425 號前方之本館路
        空出位置，此時劉萬華之車輛見狀即開始左轉，惟左轉
        進入外側慢車道時，被害人曾梧銘之機車高速駛至，行
        駛到427 巷約一半位置（427 巷依肇事現場圖所示約9.
        8 公尺）時，應係見狀急踩煞車，機車在427 巷約一半
        位置時滑倒與地面摩擦，之後撞向劉萬華駕駛車輛的右
        後車門，此過程依錄影帶之錄影時間所示，應只有1到2
        秒之間，有勘驗筆錄在卷可稽（見一審卷第96頁）。
    肇事當時之目擊證人張家榕在偵查中證稱：「我原駕車在
      高雄縣鳥松鄉○○路西向東內側車道行駛，約於民國96年
      6 月9 日21時20分，我行駛至鳥松鄉○○路427 號巷口時
      ，因前方本館路、球場路口為紅燈，我便停等，約10秒後
      ，我聽到一陣緊急煞車聲，我發現同向我右後方外側車道
      駛出一部重機車直接撞上對向車道已左轉之休旅車右後車
      門，重機車人車倒地，我隨即報警。」、當時之路況為：
      「夜晚未下雨、視線良好、路燈運作中、光線良好、沒有
      設置行車管制路號誌」；當時因前方之本館路與球場路口
      為紅燈，車子塞到後面來等語（見一審卷第146 、147 頁
      、95頁），劉萬華於鑑定時陳稱：「我駕駛小客車沿本館
      路東向西內側車道行駛，至自宅前我要左轉入自宅（425
      號）時，我有看左右無來車，我便繼續動作，遭一部重機
      車自西向東行駛（外側車道）撞上我右後車身，我車速5
      公里以下，往來內側車道車流正停等紅燈」等語（見一審
      卷第118 頁）。又被保險人曾梧銘於車禍後，經抽血檢測
      血液酒精濃度為92.0mg/dl，換算呼氣酒精濃度為0.46mg/
      l 之事實為兩造所不爭執，並有高雄地檢署96年度偵字第
      17063 號不起訴處分書在卷可稽（見一審卷第11頁反面）
      。按，「汽車駕駛人有左列情形之一者，不得駕車：...
      二、飲用酒類或其他類似物後其吐氣所含酒精濃度超過每
      公升0.25毫克或血液中酒精濃度超過百分之0.05以上者。
      」，道路交通安全規則第114 條第2 款定有明文。又，依
      醫學實驗證明，駕駛人呼氣酒精濃度達0.25mg /l 以上時
      ，將使駕駛人產生複雜之技巧障礙，駕駛能力變壞之行為
      表現，肇事率比未飲酒時高2 倍，當駕駛人呼氣酒精濃度
      達每公升0.5 mg/l時，反應較慢，感覺減低，足以影響駕
      駛行為，其肇事率為一般駕駛之7 倍等情，有中央警察大
      學交通學系暨交通管理研究所蔡中志教授所撰「酒後駕駛
      對交通安全之影響」、「酒精與交通安全研討」及交通部
      公告之「酒精對操控車輛之影響」等報告在卷可證（卷第
      10 4-105、183-193） ，曾梧銘於本件交通事故發生時，
      呼氣酒精濃度高達0.46mg/l，顯已達不能安全駕駛之程度
      ，仍駕駛上開機車自有不當。
    綜合上情，可見曾梧銘當時因酒後駕車未注意車前狀況，
      至巷口之一半時發現劉萬華的車輛，煞車不及，而撞上劉
      萬華之後車門。又參諸本件車禍，經原審送台灣省高屏澎
      區車輛行車事故鑑定委員會鑑定結果，認劉萬華左轉車未
      讓直行車先行為肇事主因，曾梧銘酒後駕車未注意車前狀
      況為肇事次因，有該鑑定意見書在卷可參（見一審卷第
      118 至120 頁），可見訴外人劉萬華由上開路段由東向西
      行駛至該交叉路口時，貿然左轉欲進入其於本館路425 號
      之住處時，未讓直行之曾梧銘先行，其有此部分過失，且
      過失程度大於曾梧銘，而曾梧銘駕車未注意車前狀況為肇
      事次因。
六、系爭二份保險契約之除外責任約定條款應如何解釋？曾梧銘
    之酒後駕車行為及肇事經過是否符合系爭保險契約除外責任
    條款之約定？
    1.按，系爭二份保險契約，即上開平安保險附約條款第8 條
      第4 款、傷害特約條款第12條第4 款及團體一年期定期傷
      害保險條款第11條所約定之：「被保險人直接因飲酒後駕
      （騎）車，其吐氣或血液所含酒精成分超過道路交通法令
      規定標準事由致死亡時，保險人不負給付保險金責任。」
    2.按此所謂「直接」係指飲酒後駕（騎）車之行為與結果間
      具有絕對之關係，無其他因素介入或其他因素原因力較小
      而言，若有其他因素介入，而其原因力較強時，則飲酒駕
      （騎）車應僅屬「間接」造成死亡，而非直接造成死亡。
      本件如上所述，訴外人劉萬華左轉車未讓直行車先行為肇
      事主因，即其原因力較強，曾梧銘之飲酒騎車之行為之原
      因力較小，即不能認為「直接」因此造成其死亡，從而其
      行為與上開除外規定之約定不符，被上訴人即應依系爭保
      險契約之約定給付本件保險金。
七、綜上所述，上訴人依系爭保險契約之法律關係，請求被上訴
    人國華人壽公司給付上訴人乙○○110 萬元，及自96年7 月
    10日起，至清償日止，按週年利率百分之10計算之法定遲延
    利息，請求被上訴人臺灣人壽公司給付上訴人乙○○、己○
    ○90萬元，及自96年7 月14日起，至清償日止，按週年利率
    百分之10計算之法定遲延利息，自屬正當，原審為上訴敗訴
    之判決，自有未當，上訴意旨求予廢棄改判，為有理由，自
    應由本院將原判決廢棄改判如主文所示，並分別准供擔保宣
    告假執行及免為假執行。
八、據上論結，本件上訴為有理由，依民事訴訟法第450 條、第
    79條，判決如主文。
中    華    民    國    98    年    8     月    31    日
                              民事第四庭
                                  審判長法官 蔡文貴
                                  法      官 徐文祥
                                  法      官 黃科瑜
以上正本證明與原本無異。
如對本判決上訴，須於判決送達後20日內向本院提出上訴狀，其
未表明上訴理由者，應於上訴後20日內向本院提出上訴理由書（
均須按他造當事人之人數附繕本）。上訴時應提出委任律師或具
有律師資格之人之委任狀，並依附註條文規定辦理。
中    華    民    國    98    年    9     月    2     日
                                  書  記  官 邱麗莉
附註：
民事訴訟法第466條之1 ：
對於第二審判決上訴，上訴人應委任律師為訴訟代理人，但上訴
人或其法定代理人具有律師資格者，不在此限。
上訴人之配偶、三親等內之血親、二親等內之姻親，或上訴人為
法人、中央或地方機關時，其所屬專任人員具有律師資格並經法
院認為適當者，亦得為第三審訴訟代理人。第1 項但書及第2 項
情形，應於提起上訴或委任時釋明之。


司法院資訊處製作；財團法人民間司法改革基金會備份。
